ACORDAO-COMPLETO-2390276

ACÓRDÃO 3072/2019 ATA 48/2019 - PLENÁRIO

VISTOS, relatados e discutidos estes autos de representação, com pedido de medida cautelar, de autoria do Procurador-Geral da República, noticiando erro no cálculo do teto de gastos estabelecido para o Ministério Público da União (MPU) por força da Emenda Constitucional 95/2016 - EC 95/2016 (Emenda do Teto dos Gastos) ,
ACORDAM os Ministros do Tribunal de Contas da União, reunidos em Sessão Extraordinária do Plenário, ante as razões expostas pelo Relator, em:
9.1. com fulcro no art. 276, caput, do Regimento Interno/TCU, referendar a medida cautelar adotada pelo relator por meio do despacho contido na peça 3 destes autos, transcrito no Relatório que precede este acórdão, bem como as medidas acessórias constantes no mencionado despacho;
9.2. encaminhar cópia desta deliberação ao representante.

Referendo de medida cautelar concedida em processo de representação em face de possível erro no cálculo do teto destinado ao Ministério Público da União, que excluiu da base do órgão as despesas pagas com auxílio-moradia.

Ministério Público da União (vinculador).

3. Interessados/Responsáveis: não há.

13.1. Ministros presentes: José Mucio Monteiro (Presidente), Walton Alencar Rodrigues, Augusto Nardes, Raimundo Carreiro, Ana Arraes, Bruno Dantas (Relator) e Vital do Rêgo.
13.2. Ministros-Substitutos convocados: Augusto Sherman Cavalcanti e Marcos Bemquerer Costa.

ACORDAO-COMPLETO-2393290

Acórdão de Relação 263/2020 - Plenário

Acórdão de Relação

ACORDAO-COMPLETO-2557671

Acórdão 2289/2022 - Plenário

ACORDAO-COMPLETO-2397176

Acórdão 362/2020 - Plenário

BRUNO DANTAS

Adoto como relatório o despacho que fundamentou a concessão da medida cautelar ora em apreciação (peça 3) : 
"Trata-se de Representação, com pedido de medida cautelar, de autoria do Procurador-Geral da República, noticiando erro no cálculo do teto de gastos estabelecido para o Ministério Público da União (MPU) por força da Emenda Constitucional 95/2016 - EC 95/2016 (Emenda do Teto dos Gastos) e solicitando, em caráter liminar e, posteriormente, de forma definitiva, que "essa Corte de Contas determine que o valor de R$ 105.013.943,00, efetuado erroneamente através de crédito extraordinário seja corrigido e computado como parte do teto estabelecido para o Ministério Público da União".
2.	A alegação é, basicamente, a de que houve equívoco na forma de computação, em 2016, da base de gastos que serviria para o cálculo do teto de gastos para os anos seguintes. O lapso decorreria dos seguintes fatos:
'Durante a aprovação da Lei Orçamentária Anual (LOA) referente ao ano de 2016, foi criada ação orçamentária específica para o pagamento desta despesa (Ação 216H - Ajuda de Custo para Moradia) , sendo autorizado nessa ação apenas RS 52.533,00 (cinquenta e dois mil, quinhentos e trinta e três reais) em cada unidade orçamentária do MPU.
A Secretaria de Orçamento Federal (SOF) determinou que toda a execução de despesa de auxílio-moradia ocorresse no âmbito da nova ação. Assim, como o valor era insuficiente, a movimentação de tais recursos das ações de origem - Defesa do Interesse Público no Processo Judiciário (4264, 4263, 4261 e 4262) para a nova ação 216H - Ajuda de Custo para Moradia - deveria ser feita mediante projeto de crédito, uma vez que a lei estipula de que percentuais máximos para movimentação por portaria. Neste caso específico, a portaria do próprio órgão não serviria à operacionalização da troca.  
Ocorre que, em vez da apresentação de um projeto de crédito do tipo suplementar, a movimentação orçamentária da dotação foi feita através da Medida Provisória n.° 711/2016, em favor de diversos órgãos dos poderes Legislativo e Judiciário, da Defensoria Pública da União e do Ministério Público da União, no valor de R$ 419.460.681,00 (quatrocentos e dezenove milhões, quatrocentos e sessenta mil, seiscentos e oitenta e um reais) . Optou-se por crédito do tipo extraordinário, em vez da espécie correta, que seria o suplementar.
O equívoco não passou despercebido, razão pela qual foi objeto de denúncia junto a esse Tribunal. O assunto foi enfrentado no Processo n.° TC Processo 010.670/2016-5, em que proferido o Acórdão 666/2017-TCU-Plenário, que conheceu da denúncia e a considerou parcialmente procedente. Posteriormente, o assunto voltou a ser enfrentado na apreciação das contas da Presidente da República, a partir do Cap. 4 - Conformidade Financeira e Orçamentária, mais especificamente no item 4.1.1.1 Abertura de Créditos Adicionais (p. 196) .
 (...) 
A gravidade do erro na materialização da alteração orçamentária por meio de Medida Provisória se agrava no momento em que a Emenda Constitucional n.° 95/2016 traz as regras para estabelecimento do teto de gastos para os demais poderes e órgãos e excetua do cômputo do teto os créditos extraordinários.
 (...) 
Embora os recursos do auxílio-moradia tenham sido provenientes dos próprios órgãos, e apenas formalizados por Medida Provisória por questão temporal, os valores pagos em 2016, no total de R$ 105.013.943,00 (cento e cinco milhões, treze mil, novecentos e quarenta e três reais) , que foram provenientes desse crédito extraordinário, não compuseram a base de cálculo e os limites estabelecidos pela EC n° 95/2016. Tal situação deveria, então, ser analisada como uma exceção à regra determinada pelo inciso II do § 61' do art. 107, já que as referidas despesas iriam ser executadas normalmente na ação em que figuraram na LOA 2016 (Defesa) .
Assim, para o cálculo do limite do MPU para 2017, bem como para os exercícios seguintes, disso resulta que a instituição vem sendo apenada por um erro nos meios de execução de uma despesa. Não estava em poder do Ministério Público da União definir como a determinação do Executivo seria efetivada, vez que a competência para propor alterações em matéria orçamentária que demande oitiva do Congresso Nacional é privativa do presidente da República.'
3.	Ou seja, conforme as conclusões desta Corte ao apreciar a denúncia (TC 010.670/2016) e as Contas do Presidente da República, foi indevida a inclusão desses gastos no orçamento por meio de recurso extraordinário. E, apenas por essa razão (terem sido incluídos no orçamento via crédito extraordinário) , não foram esses créditos contabilizados para o cálculo do teto. Diante disso, são os seguintes os pedidos formulados pelo Procurador-Geral da República:
'em caráter liminar e, posteriormente, de forma definitiva - que essa Corte de Contas determine que o valor de R$ 105.013.943,00 (cento e cinco milhões, treze mil, novecentos e quarenta e três reais) , efetivado erroneamente através de crédito extraordinário, seja corrigido e computado como parte do teto estabelecido para o Ministério Público da União. 
Por conseguinte, requer a destinação imediata do valor de R$ 121.606.480,00 (cento e vinte e um milhões, seiscentos e seis mil e quatrocentos e oitenta reais - que corresponde ao valor inicial corrigido) em favor do Ministério Público da União, para atender despesas represadas e urgentes em razão do cômputo equivocado do valor do auxílio-moradia'.
4.	O Representante sustenta que se trata de uma medida urgente, uma vez que está à beira de um colapso por não ter recurso suficiente para arcar com suas despesas. Informa que, somente em 2019, o valor do passivo suportado pelo órgão já supera R$ 120 milhões, sendo reajustado a cada mês, o que amplia a despesa da União. Acrescenta que, por falta de recursos, a movimentação de procuradores para fazer atendimentos em comarcas mais distantes está sendo prejudicada.
5.	Conforme exposto pessoalmente pelo próprio Procurador-Geral, bem como por sua assessoria em contato com meu gabinete, era necessária uma decisão preliminar desta Corte, ainda na data de hoje (data da própria representação) , de forma que pudesse ser viabilizada temporariamente a execução dessas despesas. Cabe destacar ainda que não se trata de despesas novas, que somente poderiam ser viabilizadas por esta decisão (ou eventualmente pudessem ser obstadas por decisão em sentido contrário) . Cuida-se, sim, de despesas cujo pagamento se encontra represado e são urgentes, conforme alega o próprio Procurador-Geral.
6.	Considerando a gravidade da situação e que as normas que disciplinam o cálculo do limite de gastos para o ano de 2020 estão na iminência de serem publicadas, optei por examinar diretamente o pedido cautelar e solicitar pronunciamento da Secretaria de Macroavaliação Governamental (Semag) quanto ao mérito da questão.
7.	Em exame perfunctório, cabível na fase de apreciação de medida cautelar, reputo presentes a "fumaça do bom direito" e o "perigo da demora" para a concessão da medida, pelos motivos de fato e de direito que passo a dispor.
8.	De acordo com o art. 107, §1º, I e II, da Constituição Federal, acrescido pelo art. 1º da Emenda Constitucional 95/2016, as despesas primárias para o Ministério Público da União e o Conselho Nacional do Ministério Público estariam, ou estão, limitadas:
'I - para o exercício de 2017, à despesa primária paga no exercício de 2016, incluídos os restos a pagar pagos e demais operações que afetam o resultado primário, corrigida em 7,2% (sete inteiros e dois décimos por cento) ; e
II - para os exercícios posteriores, ao valor do limite referente ao exercício imediatamente anterior, corrigido pela variação do Índice Nacional de Preços ao Consumidor Amplo - IPCA, publicado pelo Instituto Brasileiro de Geografia e Estatística, ou de outro índice que vier a substituí-lo, para o período de doze meses encerrado em junho do exercício anterior a que se refere a lei orçamentária.'
9. Não se incluem na base de cálculo desses limites as despesas pagas por meio de créditos extraordinários (art. 107, §6º, II, da Constituição Federal) .
10. No caso dos autos, em 2016, o auxílio-moradia do MPU seria pago por meio da ação "Defesa Interesse Público no Processo Judiciário", como era feito nos anos anteriores. No entanto, no processo de aprovação da LOA 2016, criou-se ação específica para esse fim, qual seja, "Ajuda de Custo para Moradia".
11. Ocorre que, por um equívoco, não ficou alocado na ação "Ajuda de Custo para Moradia" o valor necessário para pagamento do referido benefício naquele ano, prevendo-se apenas o montante de R$ 52.533,00.
12. Parra corrigir a situação, o Poder Executivo editou a Medida Provisória nº 711, criando um crédito extraordinário na ação "Ajuda de Custo para Moradia" de R$ 106.600.000,00 e compensando o valor acrescido por meio do cancelamento do crédito autorizado na LOA 2016 para a ação "Defesa Interesse Público no Processo Judiciário".
13.	 Vê-se, portanto, que o valor do auxílio-moradia no montante aproximado de R$ 106 milhões já estava previsto como despesa primária do MPU em 2016, embora em rubrica diversa da criada especificamente para o fim. Não se tratava de uma despesa excepcional, mas de uma despesa que já vinha sendo paga anualmente pelo órgão.
14.	 Nesse sentido, não vejo como se possa concluir que ela não deva fazer parte do cálculo para fins de estabelecimento do limite de gastos do órgão.
15. O fato de ela ter sido autorizada por meio de abertura de crédito extraordinário em 2016 não muda a natureza corriqueira da despesa, sobretudo se considerarmos que a realocação do crédito por meio de "crédito extraordinário" só ocorreu em razão do equívoco e da urgência de criação do crédito, impedindo que fosse feita por meio dos trâmites ordinários de aprovação de crédito suplementar.
17. Segundo informações do representante, o MPU vem sendo apenado desde 2016 por não terem sido consideradas essas despesas no cálculo do seu limite.
18. Por essas razões, entendo presente a fumaça do bom direito.
19. Por sua vez, também reconheço evidente o perigo na demora, tendo em vista que o órgão está à beira de um colapso e que os limites relativos a 2020 estão prestes a serem estabelecidos. Dessa forma, vislumbro risco de perecimento do direito, além de verificar a plena reversibilidade dessa medida durante o processo legislativo orçamentário ou a apreciação de mérito por esta Corte.
20. Diante do exposto, conheço da representação com fulcro no art. 237, I, do Regimento Interno do TCU, e concedo a cautelar para que os valores relativos ao auxílio-moradia pagos pelo Ministério Público da União em 2016, no montante de R$ 105.013.943,00, sejam computados para fins de cálculo do limite estabelecido no art. 1º da Emenda Constitucional n. 95/1996, fazendo-se as devidas correções de cálculo dos limites de gastos estabelecidos para o órgão de 2017 em diante, nos termos do pedido formulado pelo representante, comunicando-se o representante e o Ministério da Economia sobre esta decisão".
	É o relatório.

não há

Não atuou.

REPRESENTAÇÃO. SUPOSTO ERRO NO CÁLCULO DO TETO DESTINADO AO MINISTÉRIO PÚBLICO DA UNIÃO. ADOÇÃO DE MEDIDA CAUTELAR.

REPRESENTAÇÃO (REPR)

Secretaria de Macroavaliação Governamental (SEMAG).

Cuidam os autos de Representação, com pedido de medida cautelar, de autoria do Procurador-Geral da República, noticiando erro no cálculo do teto de gastos estabelecido para o Ministério Público da União (MPU) por força da Emenda Constitucional 95/2016 - EC 95/2016 (Emenda do Teto dos Gastos) e solicitando, em caráter liminar e, posteriormente, de forma definitiva, que "essa Corte de Contas determine que o valor de R$ 105.013.943,00, efetuado erroneamente através de crédito extraordinário seja corrigido e computado como parte do teto estabelecido para o Ministério Público da União".
2.	Em síntese, o representante alega que houve equívoco na forma de computação, em 2016, da base de gastos que serviria para o cálculo do teto de gastos para os anos seguintes. 
3.	A partir das razões de decidir apresentadas no despacho transcrito no relatório precedente, adotei a medida cautelar solicitada, determinando que os valores relativos ao auxílio-moradia pagos pelo MPU em 2016, no montante de R$ 105.013.943,00, sejam computados para fins de cálculo do limite estabelecido no art. 1º da Emenda Constitucional n. 95/1996, fazendo-se as devidas correções de cálculo dos limites de gastos estabelecidos para o órgão de 2017 em diante.
Ante o exposto, com fundamento no art. 276, § 1º, do Regimento Interno do TCU, VOTO por que seja adotada a decisão que ora submeto à apreciação deste Colegiado.
TCU, Sala das Sessões Ministro Luciano Brandão Alves de Souza, em 10 de dezembro de 2019.
BRUNO DANTAS 
Relator